【裁判字號】    98,訴,985
【裁判日期】    991116
【裁判案由】    損害賠償
【裁判全文】
臺灣板橋地方法院民事判決               98年度訴字第985號
原      告  乙○○
訴訟代理人  陳明宗律師
被      告  甲○○
訴訟代理人  羅子武律師
複  代理人  李志正律師
上列當事人間請求損害賠償事件，本院於中華民國99年10月26日
言詞辯論終結，判決如下：
    主      文
被告應容忍原告進入門牌號碼臺北縣蘆洲市○○路三九九號二樓
房屋內，按如附件所示鑑定報告書「鑑定結論與建議」所載之第
一階段施工方法進行管線之防水修復；如第一階段施工無法修復
，被告應再容忍原告進入上開房屋內，按鑑定報告書「鑑定結論
與建議」所載之第二階段施工方法進行樓地板及管線之防水修復
。
被告應給付原告新臺幣捌萬玖仟陸佰貳拾捌元及自民國九十八年
四月一日起至清償日止，按年息百分之五計算之利息。
如應依第一項所示第二階段施工方法進行樓地板及管線之防水修
復，被告應再給付原告新臺幣壹拾玖萬陸仟壹佰柒拾柒元及自民
國九十八年四月一日起至清償日止，按年息百分之五計算之利息
。
原告其餘之訴駁回。
訴訟費用由被告負擔十分之九，餘由原告負擔。
本判決第二項得假執行。但被告如以新臺幣捌萬玖仟陸佰貳拾捌
元為原告預供擔保，得免為假執行。
原告其餘假執行之聲請駁回。
    事實及理由
一、按訴狀送達後，原告不得將原訴變更或追加他訴。但擴張或
    減縮應受判決事項之聲明者，不在此限，民事訴訟法第255
    條第1 項第3 款定有明文。本件原告起訴，其聲明第2 項原
    請求：被告應給付原告新臺幣（下同）500,000 元及自起訴
    狀繕本送達翌日起至清償日止，按年息百分之5 計算之利息
    ，嗣變更為：被告應給付原告285,805 元及自起訴狀繕本送
    達翌日起至清償日止，按年息百分之5 計算之利息。核其所
    為訴之變更係屬減縮應受判決事項之聲明，依照前揭規定，
    應予准許。
二、原告主張：
  (一)原告係門牌號碼臺北縣蘆洲市○○路397 號（起訴狀誤載39
    9 號）1 樓房屋（下稱系爭1 樓房屋）之所有權人，被告係
    同路399 號2 樓房屋（下稱系爭2 樓房屋）之所有權人。系
    爭房屋為93年11月完工之成屋，然因被告對系爭2 樓房屋為
    裝修，未就防水工程為施作及維護，致其房屋內前、後方2
    處，自系爭1 樓平頂（即天花板處）漏水，造成原告生活嚴
    重不便及損害，經原告委請工程人員到場檢測，漏水處所確
    是自該管線所滲漏，且該管線及處所均僅為被告所使用，經
    原告多次請求被告修繕，或請被告允許原告進入系爭2 樓房
    屋修繕，被告均置之不理，且縱然原告自行從1 樓天花板往
    上施作止水針，但滲水情形依舊如故，非進入系爭2 樓房屋
    無從修繕。
  (二)按「（第1 項）住戶於他住戶因維護、修繕專有部分、約定
    專用部分或設置管線，必須進入或使用其專有部分或約定專
    用部分時，不得拒絕；（第3 項）住戶違反第1 項規定，經
    協調仍不履行時，住戶、管理負責人或管理委員會得按其性
    質請求各該主管機關或訴請法院為必要之處置」，公寓大廈
    管理條例第6 第1 項第2 款、第3 項定有明文。原告自得依
    此規定請求被告容忍進入系爭2 樓房屋進行樓地板及管線之
    防水修復。又「專有部分之共同壁及樓地板或其內之管線，
    其維修費用由該共同壁雙方或樓地板上下方之區分所有權人
    共同負擔。但修繕費係因可歸責於區分所有權人之事由所致
    者，由該區分所有權人負擔」，同條例第12條亦有明定。系
    爭1 樓房屋平頂漏水既係因系爭2 樓房屋地面滲水所致，而
    漏水處是屬系爭1 、2 樓專有部分之樓地板及其內之管線，
    修繕費用係因可責於被告所致，原告依上開規定請求被告負
    擔樓地板及管線修繕費用，應屬有據。
  (三)併為聲明：1.被告應容忍原告進入系爭2 樓房屋內進行樓地
    板及管線之防水修繕。2.被告應給付原告285,805 元及自起
    訴狀繕本送達翌日起至清償日止按年息百分之5 計算之利息
    。3.第2 項聲明，原告願擔保請准宣告假執行。
三、被告則抗辯：原告所陳述漏水情事，被告為維鄰誼，數次依
    原告指述而自費僱工探勘、挖掘、修繕，被告已將馬桶、浴
    缸、洩水孔翻修，且其過程被告亦委請大樓主委、總幹事及
    水電人員等協助處理，但未見漏水情形，被告已盡鄰居之情
    ，應無原告所謂置之不理之情事；再者，兩造就漏水事宜，
    於97年12日間至蘆洲市公所調解，作成各找一水電人員捉漏
    之決定，卻未見原告配合；另被告在抓漏期間，竟發現被告
    露台排水管遭人在末端以水泥堵死，致水產生從管線例灌情
    事，影響被告生活甚巨；被告為求公平合理圓滿解決此一漏
    水宜事宜，亦委請律師發函予原告，但未獲置理等語，資為
    抗辯。併為答辯聲明：原告之訴駁回；如獲不利之判決，願
    供擔保請准宣告免為假執行。
四、本件原告為系爭1 樓房屋所有權人，被告為系爭2 樓房屋所
    有權人，及系爭1 樓房屋平頂（即天花板處）有漏水情形之
    事實，有原告提出之建物登記謄本2 件、照片5 幀在卷可稽
    ，並為兩造所不爭執，自為真實。
五、原告主張系爭1 樓房屋天花板漏水原因為被告對系爭2 樓房
    屋進行裝修，未就防水工程為施作及維護所致等語，則為被
    告所否認，並以前開情詞置辯。經查：
  (一)系爭1 樓天花板漏水原因，經本院依兩造於98年6 月2 日言
    詞辯論時之合意，囑託臺灣省土木技師公會鑑定後，其鑑定
    結果認為：1.系爭1 樓房屋，天花板2 處初勘時已有漏水之
    情事。俟正式會勘時，又發現系爭1 樓房屋天花板另增加1
    處有其他漏水之情事。2.由於2 樓浴室增作浴缸後（詳附件
    六、16），整體地板防水施工不當（詳附件六、18）、未妥
    善處理造成漏水。原浴缸排水孔未封閉（詳附件六、18）造
    成漏水。增開排水孔，開孔周邊未填實密合造成滲水。相關
    之馬桶與臉盆位置變更（詳附件六、19、20），變更建築竣
    工圖，既有的排水孔及可能增開的排水孔（詳附件六、23）
    ，開孔周邊未填實密合造成滲水。污、排水管密接不良，施
    作管線增長，排水坡度不足，造成排水困難，日久易形成漏
    水（詳附件五、5-2 ）。3.而且2 樓廚房因未依圖施工，變
    更建築竣工圖（詳附件八），變更隔間牆外移至露台位置（
    詳附件六、24、25、26），地板防水施工不當、未妥善處理
    造成滲水（詳附件六、21）。增開排水孔，開孔週邊未填實
    密合造成滲水。排水管密接不良，施作管線增長，排水坡度
    不足，造成排水困難，日久易形成漏水（詳附件五、5-2 ）
    。4.至於1 樓天花板漏水原因為何？綜上所述2 樓廚房、浴
    室地板防水施工不當是造成漏水主要原因，變更隔間、變更
    位置、變更建築竣工圖亦是造成漏水另一原因。與系爭2 樓
    （即蘆洲市○○路399 號2 樓）使用污、排水管息息相關。
    …其鑑定結論與建議關於「漏水應如何修復」部分認為：依
    據上述鑑定結果，建議修復施工程序分為兩階段進行，且都
    必須進入系爭2 樓房屋內始得進行修復。第一階段大部分在
    1 樓施工，第二階段大部分在2 樓施工。如第一階段施工順
    利，2 樓地板可達不漏水功能，則可不必進行第二階段施工
    。修復目標是將2 樓地板（含兩間浴室及1 間廚房），恢復
    到原不漏水功能（修復方法詳如附件所示）等語，此有臺灣
    省土木技師公會98年12月25日（98）省土技字第6805號函送
    之鑑定報告書1 份在卷可稽。被告雖認上開鑑定報告不實在
    ，並抗辯：系爭2 樓房屋主臥室浴室平面圖，與鑑定報告書
    所附平面圖位置相同，即最左邊為馬桶、中間為臉盆、左邊
    為淋浴間（現為浴缸），現場照片位置亦一樣，僅被告將原
    配置之淋浴間擺放浴缸而已，而浴缸使用之孔洞是利用原有
    淋浴間之孔洞，並無增做，鑑定報告未調取平面配置圖及衛
    浴室配置圖面，率為認定，應有不當；又系爭2 樓房屋公用
    浴室平面圖，與鑑定報告書所附平面圖位置相同，即最左邊
    為浴缸、中間為馬桶、左間為臉盆，現場照片位置亦相同，
    但鑑定報告所謂「…相關之馬桶與臉盆位置變更，變更建築
    竣工圖，既有的排水孔及可能增開的排水孔，開孔周邊未填
    實密合造成滲水…」云云，即與事實不符，不無瑕疵；另系
    爭2 樓房屋廚房固有變更隔間牆外移至露台位置，但鑑定所
    附附件六、21照片，是翻拍被告提出於95年間所拍之照片，
    且此一照片所呈情況，是乾燥的外表，並自此孔洞中挖出水
    泥塊狀物體，被告自該時起未再使用此一孔洞，因此鑑定稱
    「…地板防水施工不當、未妥善處理造成滲水（詳附件六、
    21）」，即與事實不符，而不可採。且鑑定報告未將在2 樓
    所認定之排水孔，究連接到1 樓那支管線，作一比照連接，
    竟將1 樓漏水情事，認與2 樓使用污、排水管息息相關云云
    ，即有草率及不當；再者，鑑定報告就上開主臥室及公共浴
    室、廚房2 處皆陳稱「污、排水管線密接不良，施作管線增
    長，排水坡度不足，造成排水困難，日久易形成漏水」，亦
    屬有誤；此外，本件爭執之管線，究竟是「污水管」抑或是
    「排水管」？2 樓之管線與1 樓漏水之管線之關連性為何？
    現場管線增長為何？排水坡度不足為何？皆未見鑑定單位以
    照片或圖說或數字說明，顯是推測之結果云云，並提出房屋
    預定買賣契約書所附之訂購標的房屋平面圖影本、照片5 幀
    為證（見本院卷第62至65頁），然本院依被告之聲請，先向
    臺北縣政府工務局、水利局調借93蘆使字第450 號（92建字
    第166 號）執照卷內之系爭1 、2 樓房屋平面圖及1 、2 樓
    給水平面圖影本，暨污水下水道管線圖說影本後，就被告之
    疑義再函請臺灣省土木技師公會參照上開圖說予說明結果，
    該公會函復本院稱：「一依調取之93蘆使字第450 號執照圖
    說，說明如下：(一)1 樓滲水之水管為4 英寸之排水管及污水
    管，位置如鑑定報告附件五、第5-1 頁所示漏水3 處。滲水
    主因為管線錯接、坡度不足、接頭不密實滲漏所致。其中鑑
    定報告附件七第7-3 頁照片編號5 、6 ，第7-5 頁照片編號
    9 、10及第7-6 頁照片編號12為污水管漏水所致，對照2 樓
    漏水相對位置如鑑定報告附件五、第5-3 頁（即本函附件1
    頁）。(二)主臥室之浴室，增設浴缸並增開排水孔，整體地板
    防水施工未妥善處理。照片詳如鑑定報告附件六、第6-8 頁
    照片編號16及第6-9 頁照片編號17、18所示，至於浴缸下排
    水孔未封閉有無在使用？經查該排水孔現況並無使用，惟如
    遇地板沖洗水量大漫流時，將會藉由該孔洞滲水而下而造成
    滲水，且於鑑定報告附件七、第7-4 頁照片編號7 及編號8
    所示為滲水補漏過之現象，研判在鑑定前已有補漏灌注接管
    及因滲水派人補修過後之歷史痕跡可見一斑。(三)2 樓公共浴
    室，依使用執照圖及竣工圖說配置，及參見鑑定報告附件五
    、第5-2 頁，鑑定報告附件八、第8-2 頁所示，浴缸、臉盆
    、馬桶、淋浴應依序排列。但依鑑定報告附件六、第6-10頁
    編號19之現況照片所示，現場配置為浴缸、馬桶、臉盆依序
    排列。且浴缸已修改加設推拉門，使用執照圖配置之淋浴設
    備變更消失了。換言之，即臉盆與馬桶互相對調變更位置，
    排水孔開孔隨之增加或改變。據上判斷，臉盆、馬桶、淋浴
    設備均有位置變更，上述變動係於竣工後，使用執照取得後
    ，現場二次施工所致，從污水管依規定為橘紅色，現場二次
    施工為傳統灰色，PVC 管顏色可佐證之，請參見鑑定報告附
    件七、第7-3 頁編號5 之照片。另現場調查時不時有臭味及
    臭水滲出為本次糾紛重點所在，已嚴重影響1 樓營業及使用
    功能。(四)2 樓排水孔開孔周邊未填實密合造成滲水，請參見
    鑑定報告附件七、第7-2 頁至第7-6 頁編號3 至編號12照片
    。至於所增加排水孔位置，如前述(二)、(三)項已說明。四系爭
    建物2 樓管線之更動，倘未至1 樓處施作，仍不排除可能造
    成1 樓現有之漏水情形。系爭建物1 樓管線更動之方式，為
    何採取在1 樓頂版之方式，而不採取在1 樓底版之方式？另
    外洩水坡度及管線連接方式，利弊各為何？一般而言洩水坡
    度及管線連接方式管徑由小而大，高度位置為由高而低，污
    水管洩水坡度以1%為宜。經查本案如上述有管線錯接（繞管
    、長度過長）、坡度不足（由低而高）、接頭不密實滲漏所
    致，以上攸關建築技術及流量計算技術問題，自不宜逕行更
    動才是。」等語，此亦有臺灣省土木技師公會99年9 月13日
    （99）省土技字第5525號函在卷可憑（見本院卷第100 至10
    1 頁），顯見被告所辯各節當屬空言，不足採信，是本件系
    爭1 樓房屋天花板漏水原因，應係系爭2 樓房屋廚房、浴室
    地板防水施工不當，及變更隔間、變更位置、變更建築竣工
    圖所致，灼然無疑。
  (二)又依上開鑑定報告書所載，本件漏水修復施工程序無論為第
    一階段或第二階段施工程序，都必須進入系爭2 樓房屋內始
    得進行修復，且原告主張其曾多次請求被告修繕，或請被告
    允許原告進入系爭2 樓房屋修繕，被告均置之不理一節，雖
    為被告所否認，然由被告始終否認系爭1 樓房屋天花板漏水
    係因系爭2 樓施工不當所致觀之，被告應有「經協調而不履
    行」原告進入系爭2 樓房屋內修繕漏水之情事，亦無疑義，
    故原告依公寓大廈管理條例第6 條第1 項第2 款、第3 項規
    定，請求被告容忍其進入系爭2 樓房屋內進行樓地板及管線
    之防水修繕，自屬有據。惟本件係分兩階段施工，如第一階
    段施工順利，2 樓地板可達不漏水功能，可不必進行第二階
    段施工，已如前述，則原告請求被告容忍其進入系爭2 樓房
    屋內，在按如附件所示鑑定報告書「鑑定結論與建議」所載
    之第一階段施工方法進行管線之防水修復，及如第一階段施
    工無法修復，再按鑑定報告書「鑑定結論與建議」所載之第
    二階段施工方法進行樓地板及管線之防水修復之範圍內，應
    屬正當，逾此範圍之請求，則非有當。
  (三)再系爭1 樓天花板漏水原因，既為系爭2 樓房屋廚房、浴室
    地板防水施工不當，及變更隔間、變更位置、變更建築竣工
    圖所致，顯見本件修繕漏水所生之費用係因可歸責於被告之
    事由而發生，是原告依公寓大廈條例第12條規定，請求被告
    負擔本件全部修繕費用，亦無不合。又本件修繕費用經台灣
    省土木技師公會鑑估結果，第一階段施工修復費用為89,628
    元，第二階段施工費用，以衛、浴、廚設備未破壞假設估算
    為196,177 元，以上合計285,805 元，亦有上開鑑定報告書
    可證（有關第一、二階段施工之項次及說明、單價等，詳如
    附件所示），是以，原告請求被告給付第一階段施工費用89
    ,628元，及如需進行第二階段施工，再請求被告給付196,17
    7 元，於法有據，亦應准許。至上開鑑定報告書之鑑定結論
    雖有：「5.另外1 樓變更建築竣工圖（詳附件八），更動浴
    室位置，2 樓版以下配合1 樓浴室之更動（詳附件五、5-1
    ），並將給排水管線更動（即後門口處），以致造成污、排
    水管施作管線增長，影響排水坡度。換言之，1 樓變更建築
    竣工圖是造成漏水的次要原因」之記載，然系爭1 樓房屋浴
    室位置之更動，與本件系爭1 樓房屋天花板漏水係因系爭2
    樓房屋廚房、浴室地板防水施工不當，及變更隔間、變更位
    置、變更建築竣工圖所致無涉，自不得採為原告應共同負擔
    本件修繕費用之依據，併此說明。
六、綜上所述，原告依公寓大廈管理條例第6 條第1 項第2 款、
    第3 項及第12條規定，請求被告應容忍其進入系爭2 樓房屋
    內進行防水修復，在如主文第1 項所示之範圍內，為有理由
    ，應予准許，逾此範圍之請求，為無理由，應予駁回。又其
    請求被告給付第一階段施工之修繕費用89,628元及自起訴狀
    繕本送達翌日即98年4 月1 日起至清償日止，按年息百分之
    5 計算之利息，及如應依第二階段施工方法進行施工，應再
    給付修繕費用196,177 元及自起訴狀繕本送達翌日即98年4
    月1 日起至清償日止，按年息百分之5 計算之利息，亦為有
    理由，應予准許。
七、本判決第2 項所命之給付，兩造均陳明願供擔保，請求宣告
    假執行及免為假執行，經核該部分所命給付之金額未逾50萬
    元，依民事訴訟法第389 條第1 項第5 款之規定，應由法院
    依職權宣告假執行，自毋庸命原告供擔保而逕由本院依職權
    宣告之，至被告上開陳明，核與法律之規定相符，爰酌定相
    當擔保金額准許之。又本判決第3 項所命之給付附有條件，
    於該條件成就（即應進行第二階段施工）前，被告尚無給付
    之義務，其性質並不得命為假執行，故原告陳明願供擔保，
    併請求就該部分宣告假執行，無從准許，應予駁回。
八、本件事證已臻明確，兩造其餘主張、攻擊防禦方法及所提之
    證據，經審酌後認於本判決結果不生影響，爰不一一論述；
    又原告請求履勘現場及函請臺灣省土木技師公會之黃文福、
    張永發土木技師到場，暨被告請求另送臺北市土木技師公會
    鑑定本件漏水原因，均無必要。附此敘明。
九、結論：原告之訴為一部有理由、一部無理由，依民事訴訟法
    第79條、第389 條第1 項第5 款、第392 條第2 項，判決如
    主文。
中    華    民    國    99    年    11    月    16    日
                  民事第一庭    法  官  高文淵
上列正本係照原本作成
如對本判決上訴，須於判決送達後20日內向本院提出上訴狀
中    華    民    國    99    年    11    月    16    日
                                書記官  黃瀅螢

司法院資訊處製作；財團法人民間司法改革基金會備份。
